【裁判字號】    88,重上更(一),7
【裁判日期】    900302
【裁判案由】    偽造有價證券等
【裁判全文】
臺灣高等法院臺中分院刑事判決                    八十八年度重上更(一)字第七號
    上  訴  人
    即  被  告  戊○○
    輔  佐  人  丁○○
    即被告之子
    選任辯護人  林春祥
                徐文開
    自  訴  人   丙○○
右上訴人因自訴人自訴偽造有價證券等案件，不服臺灣臺中地方法院中華民國八十五
年六月十八日第一審判決（八十三年度自字第八九七號）暨移送併案審理（臺灣臺中
地方法院檢察署八十三年度偵字第一一三三九號），提起上訴，經判決後由最高法院
發回更審，本院判決如左：
    主     文
原判決關於戊○○部分撤銷。
戊○○無罪。
    理  由
一、自訴意旨略以：被告戊○○明知其與自訴人茍卿國並無新台幣（下同）一千四百
    十五萬九千元之債權，竟基於概括犯意，並意圖供行使之用，未經自訴人茍卿國
    同意，於民國（下同）八十三年六月九日，偽刻自訴人茍卿國之印章後，偽造票
    號二七００二、發票人茍卿國、發票日八十二年十二月五日、到期日八十三年三
    月五日、金額一千四百十五萬九千元之本票一紙。戊○○於偽造完成後，即於八
    十三年六月間，持上開本票向臺灣臺中地方法院聲請准許強制執行（八十三年度
    票字第六一四０號），而將此不實事項，使公務員登載於職務上之公文書，足以
    生損害於丙○○及法院對准予本票裁定之正確性，因認被告戊○○涉有刑法第二
    百零一條第一項之偽造有價證券罪嫌及同法第二百十四條使公務員登載不實罪嫌
    等情。
二、按犯罪事實應依證據認定之，無證據不得推定其犯罪事實。又不能證明被告犯罪
    者，應諭知無罪之判決，刑事訴訟法第一百五十四條、第三百零一條第一項定有
    明文。又按刑事訴訟法上所謂認定犯罪事實之證據，係指足以認定被告確有犯罪
    行為之積極證據而言，該項證據自須適合於被告犯罪事實之認定，始得採為斷罪
    資料（最高法院二十九年上字第三一０五號判例參照），再按事實之認定，應憑
    證據，如未能發現相當證據，或證據不足以證明，自不得以推測或擬制之方法，
    以為裁判基礎（最高法院四十年台上字第八六號判例參照）。
三、訊據上訴人即被告戊○○堅決否認涉有上開偽造有價證券及使公務員登載不實等
    犯行，辯稱：「本票之印章，是丙○○、我及一位林信宏會同，本票都是由林信
    宏打金額、日期的，經過我們同意，再由林秋雪蓋章交給我」、「我們一起投資
    向富存買地、房屋的，他（指丙○○）開給我的投資憑證、我沒有偽造，自訴人
    有自承雙方同意後委託我事務所職員林信宏開的，三人在場同意，林信宏向臺灣
    臺中地方法院申請裁定，裁定取得之後，他怕我查封他的房屋，所以把本票裁定
    跟我商討，只能行使三民西路的土地，裁定正本後面有備註，‧‧丙○○他有寫
    了呈報狀，他有自承，他在我事務所小姐保管的印章，跟他使用存證信函二次、
    支付命令用的印章也是同一個印章」等語，經查：
１、證人林信宏於本院八十五年度上訴字第一四三六號八十五年十月十七日調查時即
    證稱：「八十二年十二月五日中午十二時許，茍卿國上來戊○○辦公室‧‧‧，
    他們二人協商後，就富山建設二八○○萬元債權一人一半，所以那一千四百萬元
    本票是茍卿國簽給戊○○的保障，‧‧‧日期是我蓋的，我蓋完金額及日期後就
    放在戊○○桌上，茍卿國的印章是擺在我們職員那裏，不是我蓋的‧‧‧」等語
    （詳見本院八十五年度上訴字第一四三六號第七十一頁正、反面），而證人林秋
    雪亦於原審臺灣臺中地方法院八十三年度自字第八九七號案八十三年十月七日調
    查中證稱：八十二年十二月五日有看到茍卿國到戊○○之事務所，茍卿國是和戊
    ○○談存證信函之事‧‧‧存證信函和支付命令是他和茍卿國之前寫好叫伊寫的
    等語。（詳見臺灣臺中地方法院八十三年度自字第八九七號第一卷第五十七頁、
    第五十八頁），況本件茍卿國復於八十五年四月十五日向臺灣臺中地方法院出具
    撤回告訴及自訴狀略謂：被告與富山建設公司與自訴人三方面會帳結算，戊○○
    即執有富山建設（股）公司債權由富山建設（股）公司登記於自訴人茍卿國名下
    土地債權轉讓與被告，當時僅以口頭約定同意，嗣後因被告事務所職員，開具本
    票向臺灣臺中地方法院民事庭聲請裁定，被告對富山（股）公司之債權一千四百
    一十五萬九千元，係屬被告所有，今雙方誤會冰釋，且被告之行為對自訴人並無
    任何損害」等語。（詳見臺灣臺中地方法院八十三年度自字第八九七號第二卷第
    一五０頁、第一五一頁），足證八十二年十二月五日中午十二時許，茍卿國確有
    前往戊○○辦公室，且由林信宏就系爭一千四百十五萬九千元之本票為蓋日期、
    填寫金額後置於戊○○桌上，就此事茍卿國與戊○○已有以口頭約定同意，即系
    爭本票是茍卿國簽發予戊○○做為保障之用無誤。
２、雖茍卿國於臺灣臺中地方法院八十三年度自字第八九七號調查中一再證稱：「沒
    有將印章交給戊○○保管」、「印章是戊○○刻的，不是放在他那裡」、「印章
    不是我的」等語，惟查卷附郵局第二二五號及第一九五號茍卿國所發存證信函所
    附之茍卿國印文與本件系爭本票上之印文，經本院送請內政部警政署刑事警察局
    鑑定結果認三者之印文均相符合。有該局九十年一月十二日刑鑑字第四九三七號
    驗通知書一份在卷可稽（詳見本院更一審第二卷第五十七頁），且存證信函右下
    角之簽名與臺灣臺中地方法院八十三年度自字第八九七號卷八十四年五月十六日
    筆錄上「茍卿國」之簽名，與卷附買賣合約書內「茍卿國」之簽名等文件相比對
    ，經臺灣臺中地方法院送請法務部調查局鑑定結果認簽名均相同，有該局八十四
    年七月十一日（八四）陸二字第八四０號鑑定通知書一份附卷可憑。（詳見臺灣
    臺中地方法院八十三年度自字第八九七號第二卷第一二一頁），按上開一九五號
    及第二二五號茍卿國所發之存證信函之印文既與上開系爭本票之印文相符，而買
    賣合約書及存證信函與被告當庭書寫以及筆錄簽名之筆跡均相符，且買賣合約書
    業於八十一年七月三十一日及八十一年九月二十九日即由茍卿國簽名成立，期間
    均在本件系爭本票簽發之前，從而即無從認定本件蓋於系爭本票之印文非茍卿國
    所有，且亦無從認定本件茍卿國之印章係出於被告戊○○所偽刻。況自訴人茍卿
    國復於本院前審八十六年三月十九日到庭指稱：「時間久遠，不記得我有印章放
    在他那裡，後來證人來講，我才想起來」等語（詳見本院八十五年度上訴字第一
    四三六號卷第一卷第一三九頁）。從而上開茍卿國指稱：「沒有將印章交給戊○
    ○保管」、「印章是戊○○刻的，不是放在他那裡」、「印章不是我的」等語，
  即無從認定與事實相符。
３、自訴人茍卿國雖嗣於八十五年五月三十一日另具狀陳明：系爭本票非自訴人所簽
    發，撤回狀中稱係被告事務所職員簽發乃被告事後告知，自訴人雖已不願追究，
    但亦不能抹殺事實，自訴人與被告係多年朋友，自訴人財務尚可，絕無對被告負
    有如此大之債務，被告自稱富山（股）公司之債權轉嫁自訴人代償係其主觀認定
    ，因未成事實，自訴人亦無從置喙」等語（詳見臺灣臺中地方法院八十三年度自
    字第八九七號第二卷第一六三頁、第一六四頁），惟依前開鑑定結果，丙○○所
    發之存證信函與系爭本票之印文均相符合，而丙○○亦於伊本身所出具之存證信
    函表明：「以口頭約定同意」，而在場之證人林信宏，亦當場簽具上開本票填具
    金額、日期，放於戊○○之辦公桌上，則嗣後用印之問題，依上開第一九五號及
    第二二五號存證信函之製作方式，主觀上被告戊○○依茍卿國之口頭同意，依上
    開茍卿國之用印方式，由其事務所職員蓋用，即無從認定上開茍卿國本票係出於
    戊○○之偽造。
４、再按自訴人茍卿國與被告戊○○確各出資一千四百十五萬九千元，共二千八百三
    十一萬八千元向富存公司購買不動產之事實，亦有買賣契約書影本一份附卷可稽
    ，又自訴人與被告均各有出資，後因富存公司倒閉致所購買之不動產均未取得乙
    節，均為兩造所是承在卷，嗣富存公司因未興建，而提供其信託登記在茍卿國名
    下，坐落在臺中市市○○○路上，即臺中南區○○○段九八七之五等十一筆土地
    ，扺充上開應返還茍卿國與被告戊○○所付之價金，因當初係以茍卿國名義簽訂
    買賣契約，且抵充價金之土地，登記在茍卿國名下，而土地又被臺中企銀查封，
    無法過戶，此觀富存公司之己○○於偵查中供稱：「（問：茍卿國有無與戊○○
    在八十二年五月二十四日向富存建設訂購富山理想家的房屋？）答：茍卿國有向
    富山理想家買房子，戊○○沒有」等語至明。（詳見臺灣臺中地方法院檢察署八
    十二年度偵字第一一三四０號卷第五十七頁）。且茍卿國亦於本院前審八十六年
    三月十九日到庭指稱：「（問：三民西路土地是何回事？）答：我與富山建設往
    來，富山公司登記在我名下，因富山欠我錢，但該地被四信設定八千萬元，後來
    又被中企查封，戊○○聽我要處分這塊地，想要參加分配‧‧‧若買土地他可有
    二分之一，但問題是土地根本未買到」等語。（詳見臺灣臺中地方法院八十三年
    度自字第八九七號第一卷第一三七頁、第一三八頁），從而被告戊○○辯稱：「
    我們二人（指被告與茍卿國）合買土地、契約上有我與他各持有二分之一，我是
    代書不能具名，所以都由他具名」等語，即非不可採。參諸證人林信宏於本院前
    審八十五年十月十七日調查時證稱：「八十二年十二月五日中午十二時許，茍卿
    國上來戊○○辦公室‧‧‧，他們二人協商後，就富山建設二八○○萬元債權一
    人一半，所以那一千四萬元本票是茍卿國簽給戊○○的保障，‧‧‧日期是我蓋
    的，我蓋完金額及日期後就放在戊○○桌上，茍卿國的印章是擺在我們職員那裏
    ，不是我蓋的‧‧‧」等語以及自訴人茍卿國出具上開撤回自訴狀表明有「口頭
    同意」，即知本件被告取得上開自訴人之本票業已取得茍卿國之同意。況自訴人
    茍卿國於接獲臺灣臺中地方法院八十三年度票字第六一四○號本票准予強制執行
    之民事裁定後，持民事裁定正本找被告戊○○，雙方同意就三民西路土地執行，
    由被告戊○○在裁定正本註記簽名。且若系爭本票為被告戊○○所偽造，則富存
    公司收受本件本票准予強制執行之民事裁定後應即提起抗告，且應提起確認本票
    債權不存在之訴，惟本件富存公司於收受後並未提起抗告及提起確認本票債權不
    存在之訴，而富存公司董事長乙○○於八十三年六月十六日與被告在原審法院八
    十三年八月九日民事執行處通知單上簽章，承認該本票為己○○所簽發供清償債
    務之擔保，並同意處分擔保品拍賣受清償。雖自訴人指稱於接獲臺灣臺中地方法
    院八十三年票字第六一四○號本票准予強制執行之民事裁定後，前往找尋被告，
    目的係質問被告何以偽造該本票，並將本票索回，而該民事裁定後註記之文字係
    被告擅自加註，且自訴人果對被告有該本票債務，衡情被告對於自訴人任何財產
    皆可聲請強制執行，以獲得債權之滿足，要無限定「三民西路土地」之理等語，
    惟如前所述，上開本票之簽發係出於被告之口頭同意，而依被告戊○○所述，雙
    方之商談債權債務係指二千八百萬之債權，而非其他債權，則被告戊○○針對二
    千八百萬之債權的為裁定，即與常情無違。
５、綜上所述，本件顯無何積極證據，足以證明系爭本票係出於被告戊○○之偽造，
    且於偽造後持向臺灣臺中地方法院聲請強制執行，原審未予詳查，遽予論罪科刑
    ，即有未洽，被告上訴意旨否認犯行，即有理由，自應由本院予以撤銷改判，並
    諭知被告無罪之判決，又移送併案審理之臺灣臺中地方法院檢察署八十三年度偵
    字第一一三三九號茍卿國告訴被告戊○○偽造有價證券一案，與本件係同一事實
    ，本院自應併予審理，附予敘明。
四、併案之臺灣臺中地方法院檢察署八十三年度偵字第一一三四０號甲○○告訴戊○
    ○偽造有價證券等案（併於臺灣臺中地方法院）、臺灣臺中臺中地方法院檢察署
    八十八年度偵字第九五二八號庚○○告訴戊○○偽造有價證券等案（併於本院）
    ，其告訴之事實為「戊○○偽造票號三四一五一三、發票人富存公司、發票日八
    十二年十一月十三日、到期日八十三年三月一日、金額三億五千萬元之本票一紙
    。戊○○於偽造完成後，即於八十三年六月間，持上開本票向臺灣臺中地方法院
    聲請准許強制執行（八十三年度票字第六一三九號），而將此不實事項，使公務
    員登載於職務上之公文書，足以生損害於富存公司及法院對准予本票裁定之正確
    性，因認被告戊○○涉有刑法第二百零一條第一項之偽造有價證券罪嫌及同法第
    二百十四條使公務員登載不實罪嫌」，惟按被告戊○○被訴本件偽造有價證券等
    犯行，既不能證明而諭知無罪，即與前開併案之被告戊○○偽造有價證券等犯行
    ，無連續犯之裁判上一罪關係，本院無從併予審判，自應退由檢察官官另行偵辦
    。
五、自訴人茍卿國及輔佐人丁○○經合法傳喚，均無正當理由不到庭，爰均不待其陳
    述而為判決。
六、據上論斷，應依刑事訴訟法第三百六十九條第一項、第三百六十四條、第三百三
    十一條第一項後段、第三百四十三條、第三百零一條第一項，判決如主文。
中      華      民      國    九  十      年     三       月    二      日
                              臺灣高等法院臺中分院刑事第三庭
                                    審判長法  官  方  艤  駐
                                          法  官  劉  連  星
                                          法  官  胡  忠  文
右正本證明與原本無異。
被告不得上訴、自訴人得上訴
如不服本判決應於收受送達後十日內向本院提出上訴書狀，其未敘述上訴之理由者並
得於提起上訴後十日內向本院補提理由書（均須按他造當事人之人數附繕本）。
                                          書記官  粘  銘  環
中      華      民      國    九  十      年     三       月    六      日
                                                                        Ｋ


司法院資訊處製作；財團法人民間司法改革基金會備份。
